【裁判字號】    99,台上,2923
【裁判日期】    990513
【裁判案由】    貪污等罪
【裁判全文】
最高法院刑事判決            九十九年度台上字第二九二三號
上  訴  人  台灣高等法院台中分院檢察署檢察官
上  訴  人
即  被  告  甲○○
選任辯護人  李慶松律師
被      告  乙○○
            丙○○
            丁○○
上列上訴人等因被告等貪污等罪案件，不服台灣高等法院台中分
院中華民國九十八年三月十二日第二審更審判決（九十七年度重
上更(三)字第五四號，起訴案號：台灣台中地方法院檢察署八十八
年度偵字第一八九四九號、九十年度偵字第一四０七三號），提
起上訴，本院判決如下：
    主  文
原判決關於甲○○、乙○○部分撤銷，發回台灣高等法院台中分
院。
其他上訴駁回。
    理  由
一、發回（即甲○○、乙○○）部分：
本件原判決認定上訴人即被告甲○○有其事實欄所載犯行，因而
撤銷第一審關於甲○○部分之科刑判決，改判論處其連續依據法
令從事公務之人員，對於主管之事務，明知違背法令，直接圖其
他私人不法利益，因而獲得利益罪刑；另以被告乙○○被訴涉犯
貪污治罪條例第六條第一項第四款對於主管或監督之事務，明知
為違背法令，直接圖私人不法之利益，因而獲得利益及刑法第一
百三十二條公務員洩漏國防以外應秘密之消息等罪嫌，經審理結
果，認乙○○被訴之犯罪，尚屬不能證明，因而撤銷第一審關於
乙○○部分之科刑判決，改判諭知其無罪；固非無見。
惟查：(一)、除刑事訴訟法有特別規定外，已受請求之事項未予判
決，或未受請求之事項予以判決者，其判決當然違背法令，同法
第三百七十九條第十二款規定甚明。公訴意旨指甲○○、乙○○
辦理起訴書附表一所示二十件工程，涉犯圖利及洩露國防以外秘
密罪嫌。惟原審僅就起訴書附表一編號1 至18所示部分（即原判
決附表一編號1 至18所示部分）予以審判，關於其二人被訴辦理
起訴書附表一編號19大雅村雅環路二段一三一巷一九號後側改善
工程，及該附表編號20忠義村巷道鋪設ＡＣ工程部分，是否成罪
漏未審判，難謂無已受請求之事項未予判決之違誤。又原判決附
表一編號19三和村納骨塔周圍整地及路面ＡＣ工程部分，並未列
在起訴書附表一對於甲○○、乙○○起訴範圍之內，原判決對該
二人併予審判，但未敘明併予審判之理由，亦嫌理由不備。(二)、
原判決認定甲○○自民國八十三年三月一日至八十七年二月底止
，擔任台中縣大雅鄉（下稱大雅鄉）鄉長，並謂丙○○於八十七
年三月一日繼甲○○之後為大雅鄉鄉長等情；理由貳之一第(三)段
第１小段之(3)卻說明採證人劉朝希陳述有關在丙○○鄉長任內發
包之如原判決附表二編號9 、10所示工程得標承攬過程之證詞，
為前任鄉長即甲○○論罪之證據（見原判決第二、十五、三十一
頁）。但對於甲○○如何以後任鄉長發包之工程圖利包商劉朝希
，則未加論述說明，嫌有採證認事不相適合之矛盾及判決理由不
備之違失。(三)、劉朝希於法務部調查局中部地區機動工作組（下
稱中機組）調查時稱：「（問：大雅鄉公所前述小型工程若無公
務人員指定配合廠商圍標，暨洩漏工程發包底價或預算予你，而
經由正常比價程序，得標金額是否會減低？差額多少？）一般正
常比價工程，因為有其他廠商競標，一般平均在底價之九折額度
得標，而我在得知大雅鄉小型工程底價後，約以底價之九九折得
標」、「（問：前述丙○○任內由你所承攬之工程，公所若無指
定你配合之廠商參與比價及透露工程底價，你依正常方式與標競
價，利得是否會減少？差額約若干？）若依正常與標方式，公平
出價競價，利得約減少總工程款之一成左右」等語（見一八九四
九號偵查卷第一九二、二五七頁，原判決第二四、二五頁）。丙
○○係於八十七年三月一日繼甲○○之後，始擔任大雅鄉鄉長，
原判決卻以劉朝希所陳，在後任內由其所承攬之工程，若依正常
與標方式，公平出價競價，利得約減少總工程款之一成左右等語
，為計算前任甲○○圖利劉朝希不法所得之基礎，認甲○○圖利
劉朝希，已獲得之不法利益為工程得標金額之一成。該項論斷，
嫌有證據上理由矛盾之違誤。檢察官上訴意旨指摘原判決關於甲
○○、乙○○部分不當；甲○○上訴意旨指摘原判決關於其本人
部分不當，均非無理由。應認仍有撤銷原審關於此等部分之判決
發回更審之原因。至原判決說明對甲○○不另為無罪之諭知部分
，基於審判不可分原則，併予發回更審。另原判決事實欄認定甲
○○係對於主管及監督之事務，直接圖利劉朝希，理由則說明係
對於主管或監督之事務直接圖私人不法之利益，主文卻諭知對於
主管之事務，直接圖利罪刑；上訴人究竟係對於主管或監督事務
直接圖利，更審時如認成罪，宜注意釐清論明；均附此敘明。
二、駁回（即丙○○、丁○○）部分：
按刑事訴訟法第三百七十七條規定：上訴於第三審法院，非以判
決違背法令為理由，不得為之；是提起第三審上訴，應以原判決
違背法令為理由，係屬法定要件。如果上訴理由書狀並未依據卷
內訴訟資料具體指摘原判決不適用何種法則或如何適用不當，或
所指摘原判決違法情事，顯與法律規定得為第三審上訴理由之違
法情形不相適合時，均應認其上訴為違背法律上之程式，予以駁
回。又犯罪事實之認定，應憑證據，如未能發現相當證據，或證
據不足以證明被告犯罪時，自不能以推測或擬制之方法，以為裁
判之基礎。而證據之取捨與證據之證明力如何，均屬事實審法院
得自由裁量、判斷之職權；茍其此項裁量、判斷，並不違背經驗
法則及論理法則，又於判決內詳述其判斷之心證理由者，即不得
任意指摘其為違法，而據為提起第三審上訴之合法理由。原判決
以公訴意旨指被告丙○○自八十七年三月一日起擔任大雅鄉鄉長
期間，受劉朝希（經判決無罪確定）請託，於辦理原判決附表二
所示工程發包時，與擔任總務之被告丁○○共同涉犯修正後貪污
治罪條例第六條第一項第四款圖利及刑法第一百三十二條公務員
洩漏國防以外秘密等罪嫌。經審理結果，認其二人被訴之犯罪尚
屬不能證明，因而撤銷第一審關於其二人部分之科刑判決，改判
諭知其二人均無罪。已敘明就卷內所有證據，本於調查所得心證
，而為綜合判斷，認不能證明丙○○、丁○○有被訴犯行之理由
。復對丁○○及證人劉朝希、薛明順在中機組之供陳，分別為取
捨之論述，並說明縱認丁○○、丙○○辦理前開工程有意讓劉朝
希得標，其作法或有不當，然係出於為使難以發包之工程得以順
利發包，固有便宜行事之嫌，尚不足據以認定其二人有圖利廠商
（劉朝希）之主觀犯意，此外亦查無任何積極證據，可推論丙○
○、丁○○有圖利劉朝希動機之理由。乃事實審法院採證認事之
職權行使，所為論斷按諸通常經驗，並非一般事理之所無。按檢
察官對於起訴之犯罪事實，應負提出證據及說服之實質舉證責任
。倘其所提出之證據，不足為被告有罪之積極證明，或其闡明之
證明方法，無從說服法官以形成被告有罪之心證，基於無罪推定
原則，自應為被告無罪判決之諭知。檢察官於事實審未提出適合
於證明丙○○、丁○○圖利事實之積極證據，並闡明其證據方法
與待證事實之關係；原審對於卷內訴訟資料，已逐一詳加剖析，
參互審酌，說明如何無從獲得被告等有罪心證之理由，因而諭知
丙○○、丁○○無罪之判決，於法洵無違誤。檢察官上訴意旨未
具體指摘有何足資證明丙○○、丁○○有被訴圖利犯行之積極證
據，為原審漏未依法調查審酌；徒以原判決既引用劉朝希所供承
在丙○○任內，其所承攬工程之相關陳述，足證丙○○、丁○○
亦應有相同於甲○○之圖利犯行甚明云云，指摘原判決關於諭知
丙○○、丁○○被訴圖利無罪部分違背法令，難認係具體指摘之
適法上訴第三審理由。應認檢察官對丙○○、丁○○部分之上訴
均違背法律上之程式，併予駁回。至丙○○、丁○○被訴涉犯刑
法第一百三十二條（第一項）公務員洩漏國防以外秘密罪嫌部分
，核屬刑事訴訟法第三百七十六條第一款之案件，既經第二審為
無罪之判決，自不得上訴於第三審法院。檢察官猶一併提起上訴
，自為法所不許，均應併予駁回。
據上論結，應依刑事訴訟法第三百九十七條、第四百零一條、第
三百九十五條前段，判決如主文。
中    華    民    國  九十九  年    五    月   十三   日
                      最高法院刑事第八庭
                          審判長法官  洪  文  章
                                法官  王  居  財
                                法官  郭  毓  洲
                                法官  黃  梅  月
                                法官  邱  同  印
本件正本證明與原本無異
                                      書  記  官
中    華    民    國  九十九  年    五    月   十八   日
                                                      Ｑ

司法院資訊處製作；財團法人民間司法改革基金會備份。
